【裁判字號】    90,訴,570
【裁判日期】    921217
【裁判案由】    偽造文書等
【裁判全文】
臺灣士林地方法院刑事判決                            九十年度訴字第五七號
    公  訴  人  臺灣士林地方法院檢察署檢察官
    被      告  甲○○
右列被告因偽造文書等案件，經檢察官提起公訴（八十八年度偵字第九０二九號)，
本院判決如左：
    主  文
甲○○行使偽造私文書，足以生損害於他人，處有期徒刑參月。偽造如事實欄所載貳
面匾額上之「王志剛」、「連戰」印文各壹枚沒收；又意圖為自己不法之所有，而侵
占對於業務上所持有之物，處有期徒刑拾月。應執行有期徒刑壹年。偽造如事實欄所
載貳面匾額上之「王志剛」、「連戰」印文各壹枚沒收。
    事  實
一、甲○○（原名江清標）平日從事花卉農業種植，於民國（下同）八十五年間，邀
    約乙○○投資合作農場經營種植蘇鐵外銷，其為彰顯自己政商關係良好，於八十
    五年二、三月間某日，未經當時經濟部長王志剛及副總統連戰之同意，即於同一
    時、地擅自委請彰化縣某不知情之第三人偽造以前經濟部長王志剛名義致贈予「
    屏東恆春黃金蘇鐵農場落成，江博士明翰先生，陳董事長宏雄先生─經農興邦」
    之匾額私文書一面，及以前副總統連戰名義致贈予「江博士明翰先生，陳董事長
    宏雄先生─駿業崇隆」（背面刻文號：總府統府賓字第三一六號）之匾額私文書
    一面，並於各該匾額上，分別偽造王志剛、連戰之印文各一枚，表明係前經濟部
    長王志剛及前副總統連戰祝賀農場開幕或生意興隆之意，二面匾額偽造完成後，
    於同年六月底某日（即扁額記載六月二十五日之後數日）載送至其與乙○○所共
    同經營位於屏東縣恆春鎮○○○○段附近之農場懸掛而行使之，足以生損害於王
    志剛、連戰本人。
二、甲○○、乙○○二人於八十五年三月十三日簽訂「合夥契約書」，共同經營種植
    蘇鐵外銷事宜，雙方約定由甲○○負責採購蘇鐵種子、銷售及種植之技術指導，
    乙○○則負責農場對內之總務及財務工作，雙方出資及分配盈餘比例各為百分之
    五十，甲○○並得先行分取百分之二之技術利潤，依甲○○估算後合夥金額約定
    為新台幣（下同）六百八十萬元，即每人應出資三百四十萬元，此合夥金額之用
    途包括購買蘇鐵（學名為藥用蘇鐵鳳尾蕉）種子一百萬顆、肥料、運費、人工、
    租金、報關費、機票費等相關費用，購買種子後若還有剩餘資金，須繳出由乙○
    ○統籌經營農場開銷之用，支出若超過合夥金額雙方即須再增資，簽約後乙○○
    即於翌日（三月十四日）、同年四月十五日，依約分別電匯二百四十萬元、一百
    萬元入不知情之江謝秀蘭（涉嫌侵占部分另為不起訴處分確定）設於台北銀行股
    份有限公司南港分行之帳戶內，以交付甲○○購買蘇鐵種子之用。甲○○取得上
    開款項後，僅用其中二百萬元購買蘇鐵鳳尾蕉種子一百零十七萬顆（每顆單價約
    近二元），所剩餘款一百四十萬元，並未依約繳回農場供乙○○統籌支付經營農
    場之用，甲○○明知其負責合夥採購業務所持有之合夥金額，屬於職務上保管之
    物，詎其竟意圖為自己不法之所有，於同年五月二日雙方欲增資而會算支出金額
    時，於其書立之請款表上，將前開購買蘇鐵鳳尾蕉種子之費用浮報為每顆六點六
    七元，並謊報購買蘇鐵鳳尾蕉種子一項即支出六百七十八萬三千三百九十元，此
    「以少報多」方式除可免其實際出資外，並將乙○○交付之餘款一百四十萬元侵
    占入己，挪為私用，其間乙○○屢催甲○○提出相關單據，然均遭甲○○塘塞、
    推託。嗣於八十七年間上開租種蘇鐵鳳尾蕉種子土地經屏果縣政府徵收而欲查報
    種子單價時，因甲○○始終未能提出購買該種子之相關單據，乙○○經由販賣蘇
    鐵鳳尾蕉種子之同行丙○○報價得知該種子每顆僅約一點九元後，即對於甲○○
    前稱購買種子之價格心生懷疑，並因甲○○仍未能提出相關資料供會帳之用，乙
    ○○即向臺灣士林地方法院檢察署提出甲○○涉嫌詐欺、業務侵占之告訴，嗣至
    八十七年五月間甲○○與乙○○和解時，坦承浮報上開蘇鐵鳳尾蕉種子之費用，
    乙○○始確認甲○○上開侵占事實。
二、案經乙○○訴由臺灣士林地方法院檢察署檢察官偵查起訴。
    理  由
壹、行使偽造私文書部分：
一、訊據被告甲○○，對於右揭時、地委請不知情之第三人偽造王志剛、連戰等人名
    義製造「經農興邦」、「駿業崇隆」匾額，並懸掛於其與告訴人共同經營農場之
    事實坦承不諱，核與告訴人乙○○指訴情節相符，復有上開匾額照片四禎（正面
    及背面有文字及文號）附卷可稽，足徵被告此部分之自白與事實相符，事證明確
    ，被告行使偽造私文書之犯行洵堪認定。
貳、業務侵占部分：
甲、程序部分：
  一、按不起訴處分已確定者，非有左列情形之一者，不得對於同一案件再行起訴：
      （一）發現新事實或新證據。（二）有四百二十條第一項第一款、第二款、第
      四款或第五款所定得為再審原因之情形者，刑事訴訟法第二百六十條定有明文
      ；又刑事訴訟法第二百三十九條（現行條文第二百六十條）所謂同一案件，指
      同一訴訟物體，即被告及犯罪事實均相同者而言，不以起訴或告訴時所引用之
      法條或罪名為區別標準（參照最高法院五十二年度台上字第一０四八號裁判）
      。又所謂發現新事實、新證據，係指於不起訴處分前，未經發現，至其後始行
      發現者而言，若不起訴處分前，已經提出之證據，經檢察官斟酌者，即非前述
      條款所謂發現之新證據，有最高法院六十九年台上字第一一三九號判例可參。
      反之若於前案中未經提出之新證據，而於後案中始出現，即不受前揭再行起訴
      之限制甚明。
  二、本件告訴人乙○○曾於八十七年三月四日具狀向臺灣士林地方法院檢察署檢察
      官提出告訴，其告訴意旨略以：江清標八十五年三月間佯與告訴人合夥栽植蘇
      鐵外銷，約定合夥資金為六百八十萬元，雙方各出資百分之五十即三百四十萬
      元，告訴人即依約將三百四十萬元匯入被告江清標所指定之江秀蘭帳戶內，嗣
      被告均佯稱該六百八十萬元之合夥資金已用以支付自國外所購買之蘇鐵種子及
      辦理進口入關相關稅賦等支出，並均花費殆盡，然其始終無法提出相關支出憑
      證，因認被告涉有詐欺、業務侵占等罪嫌云云，該案由臺灣士林地方法院檢察
      署於八十七年三月二十三日以八十七年度偵字第二四四四四號不起訴處分，嗣
      並確定，此經本院調卷查核明確，是本件關於業務侵占部分之犯罪事實，與告
      訴人乙○○前向臺灣士林地方法院檢察署所提之告訴案件事實相同，顯為同一
      案件，核先敘明。
  三、本件是否有新事實、新證據符合刑事訴訟法第二百六十條第一款之規定？
      查本案同一事實，雖前於八十七年三月二十三日經檢察官為不起訴處分後而確
      定，然由該不起訴處分書所載理由觀之，被告當時係供述「伊是此方面之專家
      ，告訴人是外行」（見八十七年偵字第二四四四號不起訴處分書），再從二人
      於前案和解時簽立之協議書內容觀之，僅提及被告應償還告訴人二百四十萬元
      ，其餘均為二人帳目之會算，純係彼此合夥關係結束時雙方權利義務之清算，
      尚無任何資料及證據可認被告當時已涉不法，故前案因被告隱匿及告訴人被誤
      導之情況下，僅顯示此前案似純屬民事合夥之債務糾葛而已（見八十八年度他
      字第八五七號卷宗第三四頁至三五頁）；而本案被告欲與告訴人達成和解始於
      八十八年七月四日簽立一「聲請（准免出庭）書」，坦承購買上開蘇鐵種子價
      差為二百四十萬，願分三十六期償還告訴人（詳前開他字案卷宗第四十頁），
      有該「聲請（准免出庭）書」影本一紙附卷可參，嗣於檢察官八十八年七月十
      九四偵訊時，被告始供述合夥保管之資金及用途，坦承確實虛報費用，告訴人
      共拿三百四十萬給伊保管，但種子只買二百萬元（詳前開他字案卷宗第四三頁
      背面倒數第二行及第四十三頁第一行），因其自白虛報購買蘇鐵種子之費用，
      方得使前案為民事糾葛之關係逆轉至被告涉有刑事侵占、詐欺或背信罪嫌之刑
      事案件，是此前開被告書立之聲請書及被告於偵查中之供述，於台灣士林地方
      法院檢察署檢察官前案偵查時，並未存在，自屬刑事訴訟法第二百六十條第一
      款之新證據，本案再行起訴，自不受前開規定之限制，應為合法。
乙、實體部分：
  一、訊據被告甲○○，固坦承於右開時、地與告訴人乙○○簽訂「合夥契約書」合
      作經營農場種植蘇鐵外銷事宜，並先後收到告訴人電匯共三百四十萬元合夥金
      ，且有購買一百零一萬七千顆蘇鐵鳳尾蕉種子之事實，惟矢口否認涉有業務侵
      占犯行，先則辯稱：伊與告訴人乙○○合夥經營農場，約定伊只須出技術即可
      ，不用實際出資，購買種子雖只花二百萬元，但購買種子時尚有關稅、機票等
      相關支出，目前均已找不到單據，伊雖有浮報種子費用，但並未侵占餘款，且
      告訴人係為獨吞種植上開種子土地之徵收補償費，才故意告伊沒有出資及侵占
      ，至於伊會寫「聲請（准免出庭）書」，是因為告訴人說寫一寫就沒事伊才寫
      的云云，後又改稱：依契約規定，伊與告訴人各須出資百分之五十，伊當初是
      以每顆約五、六元之價格購買種子，花費約五、六百萬元，伊並未浮報價格，
      亦未侵占云云。
  二、經查：右開犯罪事實，業據告訴人乙○○指訴綦詳，並有「合夥契約書」、台
      北區中小企業銀行匯款回條聯、第一商業銀行匯款通知單、「聲請（准免出庭
      ）書」、協議書、告訴人整理之出資明細表、被告於八十五年五月二日書立之
      請款表、工程用地地上農作物救濟金清冊、丙○○於八十七年二月十六日出具
      之報價單（以上均影本）各一份附卷可參。被告雖為前揭詞置辯，惟：
  （一）被告對於究竟以多少錢購買上開蘇鐵鳳尾蕉種子、有無虛報購買種子費用、
        購買種子後乙○○其餘出資款項何去各節，前後供述反覆且矛盾：
      １其於八十八年七月二十九日偵查中供稱：「（問：乙○○對於購買種子的費
        用共付了六百八十萬元，但實際只有貳佰萬費用虛報費用？）對的，因為有
        ．．．。（問：是的，那你有虛報費用？）因為有搭飛機，還有一些．．．
        。（問：那也沒有那麼多錢？）是。（問：所以說三百四十萬你只拿二百多
        萬，還有一ｏ四萬，實際上你也沒有出資，但你告訴他要買六百八十萬元，
        對不對？）是的。」（見本院九十一年十月八日訊問筆錄第三頁、第四頁，
        當庭勘驗八十八年他字第八五七號卷第四十三頁背面倒數第四行筆錄）。
      ２於八十九年六月五日偵查中又稱：「（問：蘇鐵種子實際買了多少錢？）二
        、三百萬元。（問：是否告訴乙○○三百四十萬元出資額全部買種子？）是
        的，但收據資料已不見。（問：其餘的錢何在？）還在我這裡。」（見八十
        八年度偵字第九０二九號卷第二十六頁背面）。
      ３於本院九十一年一月十七日訊問時稱：「（問：你有無把其中之二百萬元購
        置蘇鐵種子，其他一百四十萬元予以侵占？）二百萬元確實購買蘇鐵種子，
        其他金額用到農場上。」（見該次筆錄第三頁）。
      ４於本院九十一年五月十六日訊問時稱：「（問：八十五年間你跟乙○○的合
        夥，你有無虛報或侵占任何費用？）當時是大家一起合作，我是出技術股跟
        他合作，當時合夥的資金我有虛報，是以少報多，但我沒有挪用。（問：你
        以少報多的項目是什麼？）是蘇鐵樹的種子。」（見該次筆錄第二頁、第三
        頁）。
      ５於本院九十一年十月八日訊問時供稱：「（問：對勘驗內容有何意見？）無
        意見，我當初確實是這樣講，當時我沒有錢請律師，檢察官問我時我緊張，
        雖然二百多萬是買種子，但這些種子是進口的，我買種子要到日本那霸買，
        至少出入五、六趟，這其中的飛機票、旅館費用、小島的費用也花了很多，
        且開始合夥時土地的租金及肥料及請工人來種也花了不少，這些全部加起來
        也大概有一百多萬元，當時我沒有提到是因為我緊張。（問：你是否承認虛
        報費用？）沒有。」（見該次筆錄第四頁）。
      ６於本院九十二年三月二十六日訊問時供稱：「我沒有侵占一百四十萬元，二
        百萬元買種子，一百四十萬元我用做其他的支出，如坐飛機。」（見該次筆
        錄第三頁），又稱：「（問：種子你共買多少錢？）時間太久我忘了。」（
        見該次筆錄第九頁）
      ７於本院九十二年六月二十日訊問時供稱：「種子的價錢每年不一樣，我當年
        買時是一顆六塊多。」（見該次筆錄第十頁）。
      ８於本院九十二年十二月三日審判時供稱：「（問：你到底實際花多少錢買蘇
        鐵種子？）實際花五、六百萬。（問：一顆多少錢？）一顆五塊多，詳細金
        額不記得了。」（見該次筆錄第十九頁）。
      綜上觀之，可見被告之供述先後反覆矛盾，令人生疑，若被告確實無浮報、虛
      報情事，應無前後供述不一之理，且其迄今仍未能提出購買上開蘇鐵鳳尾蕉種
      子之相關憑證供本院調查，益啟人疑竇。
（二）告訴人對於被告購買上開蘇鐵鳳尾蕉種子之實際費用約為二百萬元，被告卻誑
      稱六百八十萬出資總額均用於購買種子之指訴則始終一致：
    １依前開（一）可見被告對於購買上開蘇鐵鳳尾蕉種子之費用及有無浮報價格有
      多種說法，惟大致可分為二種：第一種說法為實際購買種子之費用約為二百萬
      元，有浮報費用，對於告訴人乙○○約一百四十萬元出資餘款之去向，或稱用
      於農場，或稱用於機票、關稅費用，或稱還在伊那裡；另一種說法為實際購買
      種子之費用即為合夥金總額，其並未浮報購買種子費用。
    ２惟被告並未出資其應負擔之合夥金三百四十萬元（對於被告是否需出資三百四
      十萬元合夥金部分，被告先前一再否認，並辯稱伊只出技術，毋庸實際出資，
      其並未出資三百四十萬元，嗣至本院九十二年十二月三日審判庭經檢察官一再
      追問，始坦承其亦需出資三百四十萬元，見該次筆錄第十八頁），是被告既未
      實際出資三百四十萬元，其當無可能購買五、六百萬元之蘇鐵鳳尾蕉種子，可
      見其稱以五、六百萬元購買蘇鐵鳳尾蕉種子之說法矛盾與不實；而其先前自承
      只以二百萬元購買蘇鐵鳳尾蕉種子，並向告訴人浮報六百八十萬元出資額均用
      於購買蘇鐵種子之說法，核與告訴人乙○○始終如一之指訴相符（乙○○指訴
      被告當初稱總合夥金額六百八十萬元均用於購買蘇鐵種子，迄八十七年五月間
      與被告和解後，被告始向其坦承只用二百萬元購買蘇鐵種子）。
    ３再參以被告自承親自書寫之「聲請（准免出庭）書」，亦表明其採購蘇鐵種子
      之價差為二百四十萬元，願分三十六期償還告訴人，已如前述，是若非被告確
      有浮報價額，豈有無端返還價差二百四十萬元之理（告訴人稱價差二百四十萬
      元，係因實際購買種子之費用為二百萬元，一人負擔一半即一百萬元，故被告
      應返還其出資餘款二百四十萬元），雖被告辯稱此「聲請（准免出庭）書」是
      因為告訴人要伊寫一寫就沒事云云，然被告稱其為留學國外之高級知識分子（
      見八十八年偵字第九０二九號卷第四十六頁至第四十八頁剪報），並非無識之
      徒，豈有任人誑稱而隨意簽字之理，所辯不足採信，應認告訴人之指訴與事實
      相符，足堪採信，即被告僅以二百萬元購買上開蘇鐵鳳尾蕉種子，每顆實際價
      格約近二元，然卻向告訴人浮報每顆為六點六七元，六百八十萬元之合夥金均
      用於購買種子之事實，堪以認定。
（三）被告僅以告訴人交付三百四十萬元中之二百萬元購買蘇鐵種子，餘款一百四十
      萬元則侵占入己，供己使用。
      告訴人指稱在被告告知合夥資金六百八十萬元已全數用以購買蘇鐵鳳尾蕉種子
      後，雙方即於八十五年五月二日為增資而會算支出金額。依被告書立之請款表
      ，可見其將購買前開蘇鐵鳳尾蕉種子之費用，浮報為每顆六點六七元，共購買
      一百零一萬七千顆，「鐵樹種子」一項即支出六百七十八萬三千三百九十元，
      其餘尚列有報關費、運費、水桶、底片及幻燈片、洋酒、發芽劑農藥、洋酒、
      土地租金、交陳先生零用金等支出項目，總支出（連購買種子費用）計七百一
      十萬二千七百一十元，有卷附之請款表影本可參，是依該請款表顯示扣除告訴
      人所交付之三百四十萬元合夥金外，被告似已支出三百七十萬零二千七百一十
      元，然實際上被告不僅未出三百四十萬元合夥金，其購買鐵樹種子後尚有一百
      四十萬元之餘款，已如前述；至於與購買鐵樹種子相關之事項如報關費、運費
      等，因被告係將其列於「鐵樹種子」外之獨立項目請款，此部分自不能列入購
      買鐵樹種子費用之內，另被告稱為出國購買鐵樹種子有支出機票費用，然此部
      分若確有支出，衡情其應會在八十五年五月二日與告訴人會算時列支，然被告
      既未列支申請，且告訴人稱當時被告自己表示因有案件在日本要回日本處理，
      前往日本時順便購買種子，不申請此部分之費用等語，是此部分亦不能列入購
      買鐵樹種子費用之內，其他如購買水桶、底片及幻燈片、洋酒、發芽劑農藥、
      洋酒、土地租金、交陳生生零用金等費等等，更與「鐵樹種子」一項無關，是
      被告就購買鐵樹種子一項，即有一百四十萬元之餘款，其竟未繳回告訴人乙○
      ○供統籌經營農場之用，反侵占入己，挪作私用，其業務侵占之犯行至為明確
      。而侵占罪為即成犯，凡對於自己持有他人所有之物，有變易持有為所有意思
      時，罪即成立，故被告因浮報費用而侵占該一百四十萬元之款項後，或將該款
      項挪作私人出資用於農場經營，或另有他用，因不影響其犯罪之成立，均非所
      問。被告所辯上情，不足採信，本案事證明確，被告之犯行洵堪認定。
二、查被告與告訴人合夥經營農場種植蘇鐵外銷，被告係負責蘇鐵種子之採購、種植
    及銷售，此據被告自承及告訴人指訴甚詳（見本院九十二年十二月三日審判筆錄
    ），是被告持有購買蘇鐵種子之金額，應係本於其職務上所持有保管，被告以「
    以少報多」之方式，將購買蘇鐵種子後之餘款一百四十萬元變異持有為所有，侵
    占入己，核其所為係犯刑法第三百三十六條第二項之業務侵占罪（原起訴書記載
    此部分被告係犯同法第三百三十五條之普通侵占罪，容有誤會，並經公訴檢察官
    當庭更正起訴法條如上）；又被告偽造他人名義署名之匾額，客觀上亦足表明由
    被署名者所祝賀或誌慶而與懸掛者有一定之情誼，若與實情不符，足生損害於被
    偽造署名者，而有發生損害之虞，此匾額應屬私文書，核被告偽造前經濟部長王
    志剛、前副總統連戰名義致贈二面匾額私文書，並持以懸掛行使之所為，係犯刑
    法第二百十六條、第二百十條之行使偽造私文書罪，其偽造王志剛、連戰印文各
    一枚之偽造印文行為，為偽造上開私文書之部分行為，偽造私文書之低度行為為
    行使偽造私文書之高度行為所吸收，均不另論罪；而被告利用不知情之第三人偽
    造上開二面匾額，屬偽造私文書罪之間接正犯；又被告係於同一時、地利用不知
    情之第三人偽造上開二面匾額，並於同一時、地懸掛行使之，因被害人不同，侵
    害二不同法益，係一行為觸犯數罪名之同種想像競合犯，應從一重論以一行使偽
    造私文書罪處斷；再被告所犯上開行使偽造私文書罪及業務侵占罪二罪間，犯意
各別，手段殊異，應予分論併罰。爰審酌被告素行良好無前科紀錄，然其以浮報
    價款方式侵占告訴人之出資額達一百四十萬元，犯後雖一度與告訴人達成和解，
    卻又未履行和解條件，且其犯後矢口否認犯行，尚無悔意等一切情狀，分別量處
    如主文所示之刑，並定其執行刑。偽造上開二面匾額屬被告與告訴人所共有之物
    （因懸掛於合夥農場，屬合夥人所共有之物），不得宣告沒收，然其上偽造王志
    剛、連戰之印文各一枚，應依刑法第二百十九條規定宣告沒收。
據上論斷，應依刑事訴訟法第二百九十九條第一項前段，刑法第二百十六條、第二百
十條、第三百三十六條第二項、第五十五條、第五十一條第五款、第二百十九條，罰
金罰鍰提高標準條例第一條前段，判決如主文。
本案經檢察官王碧霞到庭執行職務
中      華      民      國      九十二    年    十二    月    十七      日
                                      臺灣士林地方法院刑事第一庭
                                          審判長法  官  林  清  吉
        法  官  陳  章  榮
                                                法  官  楊  迺  伶
右正本證明與原本無異。
如不服本判決，應於判決送達後十日內，向本院提出上訴狀。
                                                書記官  夏  珍  珍
中      華      民      國      九十二    年    十二    月    二十三    日
附錄本判決論罪科刑依據之法條：
中華民國刑法第二百十六條：
 (行使偽造變造或登載不實之文書罪)
  行使第二百十條至第二百十五條之文書者，依偽造、變造文書或登載不實事項或使
  登載不實事項之規定處斷。
中華民國刑法第二百十條：
 (偽造變造私文書罪)
  偽造、變造私文書，足以生損害於公眾或他人者，處五年以下有期徒刑。
中華民國刑法第二百十九條：
 (沒收之特例)
  偽造之印章、印文或署押，不問屬於犯人與否，沒收之。
中華民國刑法第三百三十九條第二項：
 (普通詐欺罪)
  以前項方法得財產上不法之利益或使第三人得之者，亦同。


司法院資訊處製作；財團法人民間司法改革基金會備份。
